ACORDAO-COMPLETO-2343258

ACÓRDÃO 1936/2019 ATA 7/2019 - SEGUNDA CÂMARA

VISTOS, relatados e discutidos estes autos de Tomada de Contas Especial (TCE) instaurada pelo Ministério da Saúde - MS, em razão de omissão do dever de prestar contas do Convênio 2066/2007, firmado com a Fundação Hospitalar Intermunicipal de Saúde de Cianorte/PR - FHISA/PR, com objetivo de adquirir material de consumo para manutenção das atividades da referida fundação hospitalar;
ACORDAM os Ministros do Tribunal de Contas da União, reunidos em Sessão de 2ª Câmara, diante das razões expostas pelo Relator, com fundamento nos arts. 1º, inciso I; 12, § 3º; 16, incisos II e III, alínea "c"; 18; 19; 23, incisos II e III; 28, inciso II; e 57 da Lei 8.443/92, c/c os arts. 209, 210 e 214, inciso III, alínea "a"; e 267 do Regimento Interno do Tribunal, em:
9.1. excluir os Srs. Jorge Abou Nabhan, Alcides Nascimento de Oliveira e João Carlos Raddi da relação processual;
9.2. considerar revel a Sra. Josenilda Cordeiro Bahia Pinha;
9.3. julgar regulares com ressalva as contas do Sr. Wagner Luiz Marques, dando-lhe quitação; 
9.4. julgar irregulares as contas da Fundação Hospitalar Intermunicipal de Saúde de Cianorte/PR (FHISA/PR) e das Sras. Josenilda Cordeiro Bahia Pinha e Clélia Alves Santos, condenando-as ao pagamento das importâncias abaixo especificadas, fixando-lhes o prazo de 15 (quinze) dias, a contar da notificação, para que comprovem, perante o Tribunal (art. 214, III, a, do Regimento Interno) , o recolhimento das referidas quantias aos cofres do Fundo Nacional de Saúde, atualizadas monetariamente e acrescidas dos juros de mora, calculados a contar da data indicada até o dia do efetivo recolhimento do débito, na forma prevista na legislação em vigor:
9.4.1. de responsabilidade solidária da Fundação Hospitalar Intermunicipal de Saúde de Cianorte/PR - FHISA/PR com a Sra. Josenilda Cordeiro Bahia Pinha:
	VALOR ORIGINAL (R$) 
	DATA DA OCORRÊNCIA

	15.936,00
	10/5/2010

	117,00
	12/5/2010

	6.988,60
	18/5/2010

	2.665,00
	25/5/2010

	15.200,00
	15/6/2010

9.4.2 de responsabilidade solidária da Fundação Hospitalar Intermunicipal de Saúde de Cianorte/PR - FHISA/PR com a Sra. Clélia Alves Santos:
	VALOR ORIGINAL (R$) 
	DATA DA OCORRÊNCIA

	3/11/2009
	15.510,00

9.5. aplicar à Fundação Hospitalar Intermunicipal de Saúde de Cianorte/PR - FHISA/PR a multa prevista no art. 57 da Lei 8.443/1992, no valor de R$ 10.000,00 (dez mil reais) , fixando-lhe o prazo de 15 (quinze) dias, a contar da notificação, para que comprove, perante o Tribunal, o recolhimento da dívida ao Tesouro Nacional, atualizada monetariamente a contar da data deste Acórdão até o dia o efetivo recolhimento, caso não seja paga no prazo ora fixado, na forma da legislação em vigor;
9.6. aplicar à Sra. Josenilda Cordeiro Bahia Pinha a multa prevista no art. 57 da Lei 8.443/1992, no valor de R$ 7.000,00 (sete mil reais) , fixando-lhe o prazo de 15 (quinze) dias, a contar da notificação, para que comprove, perante o Tribunal, o recolhimento da dívida ao Tesouro Nacional, atualizada monetariamente a contar da data deste Acórdão até o dia o efetivo recolhimento, caso não seja paga no prazo ora fixado, na forma da legislação em vigor;
9.7. aplicar à Sra. Clélia Alves Santos a multa prevista no art. 57 da Lei 8.443/1992, no valor de R$ 3.000,00 (três mil reais) , fixando-lhe o prazo de 15 (quinze) dias, a contar da notificação, para que comprove, perante o Tribunal, o recolhimento da dívida ao Tesouro Nacional, atualizada monetariamente a contar da data deste Acórdão até o dia o efetivo recolhimento, caso não seja paga no prazo ora fixado, na forma da legislação em vigor;
9.8. autorizar, desde logo, nos termos dos arts. 26 e 28, inciso II, da Lei 8.443/1992:
9.8.1. o pagamento das dívidas em até 36 (trinta e seis) parcelas mensais e consecutivas, se solicitado pelas responsáveis, fixando-se o vencimento da primeira em 15 (quinze) dias, a contar do recebimento da notificação, e o das demais a cada 30 (trinta) dias, devendo incidir sobre cada uma delas os encargos legais devidos, na forma prevista na legislação em vigor, sem prejuízo ao vencimento antecipado do saldo devedor em caso de não comprovação do recolhimento de qualquer parcela, conforme prevê o art. 217, § 2º, do Regimento Interno deste Tribunal;
9.8.2. a cobrança judicial das dívidas, caso não atendida a notificação;
9.9. dar ciência desta deliberação aos responsáveis e aos demais interessados, bem como ao Procurador-Chefe da Procuradoria da República no Estado do Paraná, para as providências que entender cabíveis.

Tomada de Contas Especial instaurada pelo Ministério da Saúde - MS, em razão de omissão do dever de prestar contas do Convênio 2066/2007, firmado com a Fundação Hospitalar Intermunicipal de Saúde de Cianorte/PR - FHISA/PR, com objetivo de adquirir material de consumo para manutenção das atividades da referida fundação hospitalar.

Segunda Câmara

Entidades/órgãos do Governo do Estado do Paraná.

3. Interessados/Responsáveis:
3.1. Interessado: Fundo Nacional de Saúde - MS (00.530.493/0001-71).
3.2. Responsáveis: Alcides Nascimento de Oliveira (XXX.001.929-XX); Clélia Alves Santos (XXX.314.588-XX); Fundação Hospitalar de Saúde (95.641.007/0001-07); Jorge Abou Nabhan (XXX.498.979-XX); Josenilda Cordeiro Bahia Pinha (XXX.621.339-XX); João Carlos Raddi (XXX.442.869-XX); Wagner Luiz Marques (XXX.865.319-XX).

13.1. Ministros presentes: Ana Arraes (Presidente), Aroldo Cedraz (Relator) e Raimundo Carreiro.
13.2. Ministros-Substitutos presentes: Marcos Bemquerer Costa e André Luís de Carvalho.

ACORDAO-COMPLETO-2407098

Acórdão 5377/2020 - Segunda Câmara

ACORDAO-COMPLETO-2561472

Acórdão de Relação 7392/2022 - Segunda Câmara

Acórdão de Relação

AROLDO CEDRAZ

A presente Tomada de Contas Especial (TCE) foi instaurada pelo Ministério da Saúde - MS, em razão de omissão do dever de prestar contas do Convênio 2066/2007, firmado com a Fundação Hospitalar Intermunicipal de Saúde de Cianorte/PR - FHISA/PR, com objetivo de adquirir material de consumo para manutenção das atividades da referida fundação hospitalar, no valor de R$ 150.000,00, repassado pelo concedente, sem contrapartida. A vigência estipulada data de 31/12/2007 a 25/12/2008 e o período de aplicação foi prorrogado para 1º/6/2009 e o da prestação de contas para 31/7/2009.
2.	Reproduzo, a seguir, como parte integrante deste relatório, a instrução técnica de peça 38, que contou com a anuência do corpo diretivo da Sec-PR (peças 39 e 40) :
"INTRODUÇÃO
Cuidam os autos de tomada de contas especial de responsabilidade da Fundação Hospitalar Intermunicipal de Saúde de Cianorte/PR - FHISA/PR solidária com os Senhores Jorge Abou Nabhan (ex-presidente e signatário do convênio) , Wagner Luiz Marques, Clélia Alves Santos, Alcides Nascimento de Oliveira (interventor ex-presidente) , João Carlos Raddi (ex-presidente à época da instauração da TCE) e Josenilda Cordeiro Bahia Pinha, instaurada pelo Ministério da Saúde - MS, em razão de omissão do dever de prestar contas do Convênio n. 2066/2007 (Siafi 616944) , firmado entre o Fundo Nacional de Saúde - FNS/MS e a fundação hospitalar (peça 1, p.  221-237) . 
HISTÓRICO 
Consta do plano de trabalho que o objeto do convênio visava à aquisição de material de consumo para manutenção do hospital sob a alegação de que os recursos financeiros repassados pelo SUS eram insuficientes (peça 1, p. 113-151) .
O valor conveniado correspondeu à importância de R$ 150.000,00, liberado pela Ordem Bancária n. 2008OB919138, de 6/6/2008 (peça 1, p. 239) . Não houve proposta de contrapartida.
A vigência estipulada data de 31/12/2007 a 25/12/2008 (peça 1, p. 219) . O período de aplicação foi prorrogado para 1º/6/2009 e o da prestação de contas para 31/7/2009 (peça 2, p. 183) .
5. 	Em 27/8/2009, a Divisão de Convênios e Gestão do Ministério da Saúde - Dicon/MS emitiu o Relatório n. 74-1/2009 de verificação "in loco" quando apresentou as seguintes constatações de irregularidades (peça 2, p. 53-67) : 
"01 - Não foram disponibilizados os extratos da conta corrente específica do convênio e da aplicação no mercado financeiro. 
 02 - O Procedimento Licitatório na modalidade de Pregão Eletrônico n. 001/2009, não foi autuado, protocolado e numerado, não contém solicitação para aquisição com autorização do Gestor, Portaria designando Pregoeiro e equipe de apoio, Parecer Jurídico, Termo de Homologação, não foi designado Fiscal para acompanhar a execução dos Contratos."
6. 	Na instrução inicial acostada à peça 5 (item 28) , propôs-se a citação solidária dos responsáveis arrolados no processo, em razão da omissão do dever de prestar contas do convênio, no valor original de R$ 150.000,00, com acréscimos legais a partir de 6/6/2008, deduzido do valor a quantia de R$ 88.343,03, restituída em 20/4/2011. 
EXAME TÉCNICO
7.	Em cumprimento ao Despacho do Secretário desta Unidade Técnica (peça 7) , promoveu-se a citação da Fundação Hospitalar Intermunicipal de Saúde de Cianorte/PR - FHISA/PR (Of. 396/2014 - peça 8) , dos Senhores Jorge Abou Nabhan (Of. 397/2014 - peça 13) , Wagner Luiz Marques (Of. 398/2014 - peça 12) , Alcides Nascimento de Oliveira (Of. 399/2014 - peça 11) e João Carlos Raddi (Of. 401/2014 - peça 9) e das Sras. Clélia Alves Santos (Of. 400/2014 - peça 10) e Josenilda Cordeiro Bahia Pinha (Of. 402/2014 - peça 14) , todos de 13/5/2014.
8.	O objetivo dos procedimentos citatórios foi proporcionar aos responsáveis a oportunidade de manifestarem-se quanto ao débito a eles imputados.  
9.	Conforme respostas encaminhadas, e visando compreender os fatos descritos, bem como mensurar a conduta dos responsáveis quanto à gestão do convênio, entende-se pertinente distingui-los em quatro categorias:
 	Primeira - responsáveis que assinaram o convênio: 
	- Fundação Hospitalar Intermunicipal de Saúde de Cianorte/PR - FHISA/PR
	- Jorge Abou Nabhan - presidente (gestão 1/1/2005 a 5/9/2008) 
	Segunda - responsável que atuou como interventora extrajudicial determinada por Ministério Público:
	Madalena Aparecida Volpato (não aceitou ser interventora - peça 2, p. 273) 
	Terceira - responsáveis que atuaram como interventores judiciais:
	- Wagner Luiz Marques (gestão 10/9/2008 a 21/6/2009) 
	- Clélia Alves Santos (gestão 22/6/2009 a 8/3/2010 e 9/3/2010 a 28/3/2010) 
	Quarta - responsáveis que assumiram a FHISA após a vigência do convênio:
	- Alcides Nascimento de Oliveira - presidente renunciado (gestão 29/3/2010 a 29/6/2010) . 
	- João Carlos Raddi - vice (gestão 30/6/2010 a 15/5/2013) . Assumiu e renunciou.
	- Maria Laura Icart Neme - presidente (gestão a partir de 15/5/2013) 
	- Josenilda Cordeiro Bahia Pinha - administradora (gestão 29/3/2010 a 5/9/2013) 
	- Vera Lúcia Herrero Gagliardi - administradora (a partir de 5/9/2013) 
10. 	Interessante notar que a vigência do convênio ocorreu no período de 31/12/2007 a 25/12/2008 (peça 1, p. 219) , posteriormente prorrogada até 1º/6/2009 (peça 1, p. 219) , e que o prazo para prestação de contas findava em 31/7/2009 (peça 2, 183) . O processo de tomada de contas especial foi autuado em 24/4/2013, conforme Relatório do Tomador de Contas  (peça 3, p. 53-63) .
11.	Tendo como base o nexo de causalidade, entre as condutas dos agentes e o resultado danoso, por pagamentos das despesas na vigência do convênio e pelo dever em prestar contas, foram atribuídas responsabilidades à Fundação Hospitalar de Saúde solidariamente com os Srs.  Jorge Abou Nabhan, Wagner Luiz Marques, Clélia Alves Santos, Alcides Nascimento Oliveira, João Carlos Raddi e Josenilda Cordeiro Bahia Pinha.
12.	Antes de adentrar às análises das alegações de defesa, cabe mencionar que tramita neste Tribunal o processo de TCE n. Processo 000.271/2014-4, também, de responsabilidade da FHISA/PR solidária com os demais responsáveis e instaurada pelo FNS/MS, em razão de omissão do dever de prestar contas do Convênio n. 3477/2007 (Siafi 616946) , cujo objeto trata-se de aquisição de equipamentos e material permanente, e da TCE do processo n. Processo 026.116/2014-6, em decorrência da impugnação parcial de despesas do Convênio n. 2263/2000, tendo por objeto dar apoio  financeiro para a ampliação e aquisição de equipamentos e materiais permanentes para a referida Fundação. 
ANÁLISE DAS ALEGAÇÕES DE DEFESA
Alegações de Defesa da Fundação Hospitalar Intermunicipal de Saúde de Cianorte/PR - FHISA/PR
13. 	Em resposta ao Ofício n. 396/2014, a FHISA/PR apresentou as alegações de defesa enumeradas nas peças 27 e 28.
14. 	E, na pessoa da Sra. Maria Laura Icart Neme (Diretora-Presidente) iniciou sua defesa alegando dificuldades vividas nos últimos anos, em razão das intervenções judiciais e transições nos Conselhos e Administração (peça 27, p. 2-3) , cujos históricos estão na instrução de peça 5.
15. 	Ressaltou que houve procedimento licitatório editado pelo Pregão Eletrônico n. 001/2009 e aplicação dos recursos no mercado financeiro (peça 27, p. 3) .
16. 	Citou como participantes no processo licitatório, e respectivos valores, as seguintes empresas (peça 27, p. 4) :
1)  Dimaci-PR Materiais Cirúrgicos Ltda. - R$ 705,00;
2) Giodesc Indústria, Com. Imp. e Exportação de Prod. Hospitalares Ltda. - R$ 14.380,00 (Contrato peça 27, p. 82-86) ;
3) Injex Indústrias Cirúrgicas Ltda. - R$ 10.483,89 (Contrato peça 27, p. 60-64) ;
4) A.P. Tortelli Comércio de Produtos Médicos Hospitalares Ltda. - R$ 705,00 (Contrato peça 27, p. 65-70) ;
5) Comércio de Materiais Médicos Hospitalares Macrosul Ltda. - R$ 13.830,00 (Contrato peça 27, p. 71-76) ;
6) Tinelli Livraria e Papelaria Ltda. - R$ 7.586,20 (Contrato peça 27, p. 77-81) .
17. 	Afirmou que ao analisar os procedimentos do convênio não localizou as notas fiscais das aquisições de materiais de consumo, objeto da proposta de trabalho e nem os respectivos pagamentos às empresas participantes (peça 27, p. 4) .
18. 	Garantiu que por razões que se diz desconhecer foi restituído ao FNS a importância de R$ 88.343,03 (peça 27, p. 4) , cujos comprovantes estão disponíveis na peça 27, p. 119-122. E que em junho de 2009 existia um saldo financeiro aplicado, no valor de R$ 165.444,86, conforme extrato de peça 27, p. 165.
19. 	Assegurou que parte dos recursos financeiros foram utilizados na aquisição de medicamentos e que ao assumir a gestão daquela Fundação a tomada de contas estava instaurada em face da inércia dos gestores anteriores junto ao Ministério da Saúde (peça 27, p. 4) . E a respeito dos recursos utilizados em medicamentos apresentou cópias das seguintes notas fiscais: 
Quadro 1: Relação das notas fiscais de aquisição de medicamentos pela FHISA/PR
	Nota Fiscal
	Data
	Empresa
	Valor-R$
	Data Pagtº
	Peça 27,

	6261
4675
	20/7/2009
4/6/2009
	Dimaster Comércio de Produtos Hospitalares Ltda.
	5.900,00
17.664,00
	14/8/2009
	p. 208-210

	8087
9163
11770
	25/6/2009
15/6/2009
28/7/2009
	Dimaci/PR - Material Cirúrgico Lida.
	1.160,65
971,30
1.142,00
	13/8/2009
	p. 214-216

	Aviso débito
	13/8/2009
	Comercial Cirúrgica Rioclarense Ltda.
	5.451,95
	13/8/2009
	p. 212 

	07913
07914
	4/5/2009
4/5/2009
	Comercial Cirúrgica Rioclarense Ltda.
	1.000,00
1.178,00
	13/8/2009
	p. 217-220

	17438
	15/6/2010
	Dimaster Comércio de Produtos Hospitalares Ltda.
	15.200,00
	15/6/2010
	p. 222-223

	16071
9987
15925
	12/5/2010
3/11/2009
10/5/2010
	Dimaster Comércio de Produtos Hospitalares Ltda.
	117,00
15.510,00
15.936,00
	20/5/2009
	p. 224-228

	Total dos gastos em medicamentos . . . . . . . . . . . . . . . . . . . . .
	81.230,90
	
20. 	Como efeito, assegurou que essa importância de R$ 81.230,90 gastos nos medicamentos, se adicionada aos R$ 88.343,03 restituídos aos FNS obtém-se o montante de R$ 169.573,90, aproximando-se do saldo que existia em junho de 2009, no valor de R$ 165.444,86 (peça 27, p. 6-7) . 
21. 	Em relação aos pagamentos dos fornecedores de medicamentos, a FHISA constatou que algumas TED's não contemplavam a assinatura do presidente do Conselho Diretor da Entidade, o que se diz ser vedado pelo o art. 30 do seu estatuto. Prática irregular apontada pela defesa como sendo dos gestores anteriores (peça 27, p. 6) .
22. 	Em que pese o reconhecimento das irregularidades, entendeu que o Erário não sofreu prejuízo, pois acreditou que embora tenha adquirido medicamentos ao invés de material de consumo (objeto real do convênio) , considerou como regular a aquisição dos medicamentos e comprovada a entrega na unidade de saúde que "certamente com base em uma necessidade emergencial" grifou (peça 27, p. 6) .
23. 	A FHISA reconheceu o desvio de objeto do convênio. Contudo, negou o desvio financeiro por julgar que os recursos se reverteram em benefício da entidade, pois a mesma encontrava-se em dificuldades financeiras e caótica administração, haja vista, as intervenções sofridas (peça 27, p. 6-7) . 
24. 	E que embora os documentos do procedimento licitatório encontram-se incompletos, entendeu que os ora vinculados ao processo comprovam a veracidade da realização e que alia-se a esse fato as péssimas gestões que deram vazão à utilização de parte dos recursos financeiros na aquisição de medicamentos pela Unidade (peça 27, p. 7) . 
25. 	Em face dessas alegações de defesa requer a regularidade das contas e o arquivamento do processo.
Análise das Alegações de Defesa da Fundação Hospitalar Intermunicipal de Saúde de Cianorte/PR - FHISA/PR
26. 	As alegações de defesa apresentadas pela FHISA/PR, na pessoa da presidente Maria Laura Icart Neme, não diferem das analisadas no TC Processo 000.271/2014-4, quando entendeu-se que não deveria prevalecer aqueles argumentos de que as intervenções, quer "branca" ou judicial, vividas pela FHISA, provocaram a ausência de resposta aos questionamentos da vistoria "in loco" realizada pelo Ministério da Saúde.
27. 	A própria definição da figura jurídica da intervenção enfraquece esse argumento, uma vez que um de seus papéis seria gerenciar adequadamente a fundação independentemente de sua situação econômica, ficando o interventor responsável pela apuração de irregularidades ocorridas em administrações anteriores. 
28. 	A forma como a FHISA/PR apresentou seus argumentos acentuou ainda mais o entendimento pela sua conduta despreocupada em corrigir as irregularidades de gestões anteriores e questionadas na vistoria do Ministério da Saúde. Ou seja, não logrou êxito em comprovar qualquer medida efetiva, por parte da entidade, em dar solução aos problemas apontados.
29. 	Embora tivesse a FHISA/PR sido alertada à quanto às obrigações do convênio, seu descaso permaneceu latente, tanto que o Ministério da Saúde apontou em relatório, como mencionado no item 5, da instrução de peça 5, e que se transcreve nesse momento: 
"01 - Não foram disponibilizados os extratos da conta corrente específica do convênio e da aplicação no mercado financeiro. 
02 - O Procedimento Licitatório na modalidade de Pregão Eletrônico n. 001/2009, não foi autuado, protocolado e numerado, não contém solicitação para aquisição com autorização do Gestor, Portaria designando Pregoeiro e equipe de apoio, Parecer Jurídico, Termo de Homologação, não foi designado Fiscal para acompanhar a execução dos Contratos. "
30. 	Assegurar que houve procedimento licitatório e aplicação dos recursos no mercado financeiro, que seriam condições legais a garantir seus princípios, para justificar a aplicação de parte dos recursos financeiros na aquisição de medicamentos e aliviar a inércia dos gestores anteriores junto ao Ministério da Saúde, não garante o cumprimento das obrigações exigidas.
31. 	Ainda mais no presente caso em que foi comprovado e assumido o desvio do objeto do convênio, pois o plano de trabalho previa aquisição de material de consumo e não de medicamentos.
32. 	Além da permuta do citado objeto, há outro aspecto relevante a assinalar, para não dizer grave, uma vez que a própria responsável pela FHISA afirmou que ao analisar os procedimentos do processo não encontrou as notas fiscais das aquisições de materiais de consumo e tão pouco os pagamentos às empresas licitantes. Além de destacar que alguns TED's não contemplavam a assinatura do presidente do Conselho Diretor da Entidade, o que se diz vedado pelo art. 30 do seu Estatuto.
33. 	A afirmação da presidente da entidade de que ao assumir essa função a tomada de contas do convênio estava instaurada por culpa dos gestores anteriores para eximir a FHISA/PR da irregularidade não deve prosperar, uma vez que esta entidade foi quem assinou o convênio, recebeu os recursos e se beneficiou do desvio do objeto conveniado. 
34. 	As notas fiscais de aquisição de medicamentos, a que se refere do item 19 supra, evidenciam o desvio do objeto conveniado e o benefício financeiro da fundação hospitalar decorrente da aplicação irregular dos recursos, razão pela qual, entende-se que os recursos financeiros oriundos do Convênio n. 2066/2007 devam ser levados a débito, porém devem ser restituídos ao FNS somente pela FHISA.
35. 	O outro entendimento de que mesmo com o desvio do objeto do convênio não houve prejuízo financeiro ao erário, sob a alegação de que os medicamentos (ao invés de material de consumo) foram adquiridos regularmente, com comprovação de entrega e que "certamente com base em uma necessidade emergencial", também, não prospera, uma vez que os objetivos avençados nunca foram alcançados.   
36. 	Adicionam-se a essas ocorrências, que se considera inadequadas   para comprovação da boa aplicação dos recursos do Convênio n. 2066/2007, outras, do próprio relatório de vistoria do Ministério da Saúde de que não disponibilizaram os extratos da conta específica e aplicação financeira, bem como de que o procedimento licitatório não foi autuado e que inexiste solicitação de aquisição, autorização do gestor, portaria e homologação, entre outros, corroborando a conclusão da fase interna da TCE de que não há documentação idônea que se apresente como sucedâneo à prestação de contas dos recursos recebidos. 
37. 	Ante o exposto, as alegações de defesa da FHISA não lograram êxito para afastar o desvio de objeto, e tampouco para comprovar que houve boa e regular aplicação de recursos para consecução dos objetivos do Convênio n. 2066/2007. 
38.	Por outro lado, a análise dos itens acima deixa evidente que os recursos da União foram aplicados em benefício da entidade. Ao caso em tela, pode-se aplicar art. 12, §§ 1º e 2º, e 22, parágrafo único, da Lei 8.443/1992, e o art. 202, §§ 3º, 4º e 5º, do Regimento Interno do TCU, ainda que não seja possível a aferição da boa-fé da FHISA, por se tratar de pessoa jurídica, nos termos do relatório do Acórdão 1577/2007-TCU-Segunda Câmara. Restituindo-se os valores aplicados com desvio de objeto ao Fundo Nacional de Saúde, não restariam outras irregularidades relativas ao débito apurado.  
39.	Pelo exposto, devem ser rejeitadas as alegações de defesa da FHISA/PR e conceder-lhe novo e improrrogável prazo de quinze dias para quitação do débito atualizado monetariamente, de R$ 150.000.00 a partir de 6/6/2008 (peça 1, p. 239) , deduzindo-se o valor e R$ 88.343,03, restituído aos cofres do Fundo Nacional de Saúde (FNS) em 20/4/2011 (peça 27, p. 4) , mas sem os juros de mora, nos termos do artigo 2º, caput e parágrafo único, da Decisão Normativa 35/2000.
Alegações de Defesa do Sr. Jorge Abou Nabhan 
40. 	Em resposta ao Ofício n. 397/2014, o Sr. Jorge Abou Nabhan apresentou suas alegações de defesa enumeradas na peça 21.
41. 	Inicialmente destacou o valor do convênio e as datas em que os fatos ocorreram para citar o valor de R$ 150.000,00 como recursos financeiros recebidos em 6/6/2008, tendo o período de 31/12/2007 a 25/12/2008, prorrogado até 1º/6/2009 para execução e como limite para a prestação das contas a data de 31/7/2009 (peça 21, p. 3) .  
42. 	Posteriormente, o Sr. Jorge Abou Nabhan ressaltou que em 5/9/2008 foi afastado da presidência da FHISA/PR por liminar concedida no Processo n. 694/2008, tramitada na Primeira Vara Cível da Comarca de Cianorte/PR, e que após essa data não retornou às atividades na Fundação, o que assegura ser o motivo que lhe impossibilitou a prestação de contas (peça 21, p. 3) .
43. 	Afirmou que até o afastamento (ocorrido em 5/9/2008) prestou contas dos recursos financeiros dos convênios firmados entre a FHISA/PR e o FNS. E devido a sua saída nomeou-se nova diretoria e presidência para a Fundação. Por esta razão, entende que sua responsabilidade solidária em prestar contas foi extinta a partir daquela data (peça 21, p. 4) .
44. 	Quanto aos atos omissivos e irregulares defendeu-se alegando que não se beneficiou dos recursos financeiros do convênio com o FNS e que não prestou contas por impedimento de ordem judicial. Assim sendo, acreditou na ausência de indício de conduta dolosa ou de má-fé pela falta de prestação de contas. Alegou, ainda que se este Tribunal pretende ver os valores financeiros restituídos ao erário que se busque cobrar exclusivamente da nova diretoria e da presidência que se omitiu (peça 21, p. 4) .
45. 	Diante desses fatos requereu a extinção do presente processo que o citou como solidário aos demais responsáveis e que fosse dado prazo de dez dias para juntada da liminar concedida no Processo n. 694/2008 por não ter havido prazo hábil para obter as fotocópias (peça 21, p. 5) .
Análise das Alegações de Defesa do Sr. Jorge Abou Nabhan
46. 	O Sr. Jorge Abou argumentou que quando do exercício da presidência da FHISA/PR apresentou contas dos recursos financeiros dos convênios firmados com o FNS/MS e acreditou que sua responsabilidade se extinguiu com o afastamento pela intervenção. Contudo, não foi esse o entendimento do FNS ao instaurar tomada de contas especial por omissão. Aliás, foi o Sr. Jorge quem assinou, em nome da Fundação, a declaração das condições a serem cumpridas junto ao Fundo Nacional de Saúde, que sempre o manteve informado de suas obrigações (peça 21, p. 4) .
47. 	No que tange à alegação de que os atos omissivos e irregulares não o fez beneficiar de valores do FNS e que não prestou contas por impedimento de ordem judicial, entende-se que embora tenha assumido a obrigação quando da assinatura do termo de convênio há nos autos alegações da própria FHISA/PR em que a Sra. Maria Laura Icart Neme (Diretora-Presidente) afirmou que em junho de 2009 existia um saldo financeiro aplicado na conta do convênio, no valor de R$ 165.444,86, conforme extrato de peça 27, p. 165.
48.	Ao comparar-se as datas em que o Sr. Jorge Abou Nabhan esteve à frente da gestão da FHISA/PR (gestão 1/1/2005 a 5/9/2008) com a informação de que em junho de 2009 existia o citado saldo financeiro aplicado na conta específica percebe-se que assiste razão às suas alegações, pois embora sua gestão estivesse dentro da vigência do convênio os recursos financeiros foram aplicados após o seu afastamento ocorrido em 5/9/2008.  
49.	Por esse motivo, entende-se que as alegações de defesa do Sr. Jorge Abou Nabhan merecem acolhimento, ante ausência dos pressupostos de constituição e de desenvolvimento válido e regular do processo, nos termos do artigo 212 do Regimento Interno do TCU, e que deva ser excluída sua responsabilidade destas contas.
Alegações de Defesa do Sr. Wagner Luiz Marques 
50. 	Em resposta ao Ofício n. 398/2014, o Sr. Wagner Luiz Marques apresentou as alegações de defesa enumeradas nas peças 22 e 31.
51. 	Advertiu que foi nomeado interventor da FHISA/PR por Ação Civil Pública de Intervenção n. 694/2008 deferida por juíza de direito tendo deixado esta função em 21/6/2009, em decorrência política e por impossibilidade em dar continuidade aos trabalhos. Afirmou que não houve questionamento e nem pedido de esclarecimentos pelo Juízo da Intervenção o qual considerou os relatórios de sua gestão aprovados (peça 31, p. 1) .
52. 	Quanto ao termo de Convênio n. 2066/2007 justificou que foi emitido em 31/12/2007 (peça 31, p. 1) . Portanto, antes do período de sua gestão (de 10/9/2008 a 21/6/2009) , cujo objeto trata-se de aquisição de material de consumo para a unidade de saúde com prazo até 25/12/2008, prorrogado até 1º/6/2009 para execução e prestação de contas até 31/7/2009 (peça 21, p. 3) .
53. 	Afirmou que também por meio de Intervenção foi substituído em 21/6/2009, pela Sra. Clélia Alves Santos, que recebeu o Of. n. 1868, de 28/9/2009 (peça 31, p. 39) reiterando a necessidade de prestação de contas do convênio, época que já não fazia parte da administração (peça 31, p. 1) .  
54. 	Tentou comprovar que não utilizou o saldo da conta do convênio aplicado na Caixa Econômica em 29/7/2009 (peça 31, p. 40) já que sua saída se deu em 21/6/2009 antes da emissão do devido extrato (peça 31, p. 2) . 
55. 	Também fez alusão aos pagamentos de fornecedores de medicamentos constantes das notas fiscais citadas no quadro do item 19 supra e que as transferências ocorreram em datas após sua intervenção (peça 22, p. 2) .
56. 	Por fim, afirmou que quando atuou como interventor saneamentos foram realizados. Porém, em razão das dificuldades, trabalhos deixaram de ser concluídos, quer por decisão judicial ou questões políticas (peça 31, p. 2) .
57. 	Desse modo e por crer na inexistência de irregularidade ou ato ilícito por ele praticado requereu sua exclusão do presente feito citatório (peça 31, p. 2) .
Análise das Alegações de Defesa do Sr. Wagner Luiz Marques
58. 	O Sr. Wagner Luiz Marques mencionou que foi nomeado interventor da FHISA/PR pela Ação Civil Pública de Intervenção n. 694/2008 deferida por juíza de direito e que deixou esta função em 21/6/2009 por questões políticas e se ver impossibilitado de continuar os trabalhos. Assegurou que quando de sua saída não lhe foi exigido esclarecimentos quanto aos relatórios pelo Juízo Interventor o que o levou a crer na aprovação de sua gestão. 
59. 	Analisar as alegações apresentadas pelo Sr. Wagner Luiz comparando somente o seu período de gestão (de 10/9/2008 a 21/6/2009) com o saldo aplicado na Caixa Econômica em 29/7/2009 (peça 31, p. 40) ou que os pagamentos aos fornecedores de medicamentos ocorreram em datas após sua intervenção até poderia se concluir que assistiria razão ao responsável. 
60.	Porém, ao se ater para as datas de emissão das notas fiscais do quadro abaixo, percebe-se as notas n. 4675, 9163, 07913 e 07914 emitidas pelas empresas Dimaste Comércio de Produtos Hospitalares Ltda., Dimaci/PR - Material Cirúrgico Ltda., e Comercial Cirúrgica Rioclarense Ltda., coincidem com o período de gestão do Sr. Wagner Luiz Marques. Assim sendo, entende-se que na qualidade de interventor judicial o responsável não poderia alegar desconhecer a emissão dessas notas fiscais e nem que foram emitidas em razão de aquisição de medicamentos. E como detinha conhecimento de que o objeto da proposta de trabalho do convênio seria aquisição de material de consumo não restam dúvidas quanto ao desvio do objeto e nem quanto ao benefício financeiro da entidade. A tabela a seguir demonstra as datas das aquisições de medicamentos. 
Quadro 2: Relação de aquisição de medicamentos pela FHISA/PR - Gestão Wagner Luiz Marques
	Nota Fiscal
	Data
	Empresa
	Valor-R$
	Data Pagtº
	Peça 27,

	4675
	4/6/2009
	Dimaster Comércio de Produtos Hospitalares Ltda.
	17.664,00
	14/8/2009
	p. 208-210

	9163
	15/6/2009
	Dimaci/PR - Material Cirúrgico Lida.
	971,30
	13/8/2009
	p. 214-216

	07913
07914
	4/5/2009
4/5/2009
	Comercial Cirúrgica Rioclarense Ltda.
	1.000,00
1.178,00
	13/8/2009
	p. 217-220

	Total dos gastos em medicamentos . . . . . . . . . . . . . . . . . . . . .
	20.813,30
	
61. 	Considerando que o responsável Wagner Luiz Marques aplicou R$ 20.813,30, de um total de R$ 81.230,90, em medicamentos ao invés de material de consumo, atraiu para si a responsabilidade pelo desvio de objeto na proporção de 25,62% do dano apurado no convênio em apreço.  
62. 	Considerando que houve reconhecimento formal da dirigente da FHISA de que os recursos foram aplicados em benefício da entidade na aquisição de medicamentos, pode-se vislumbrar a presença da boa-fé na conduta do responsável ensejando a devolução dos valores ao Erário pelo responsável na proporção 25,62% do dano apurado, solidariamente com a fundação, não remanescendo outras irregularidades relativas ao débito apurado, ensejando a aplicação do artigo 2º, caput e parágrafo único, da Decisão Normativa 35/2000.
63.	Desse modo, conclui-se que devem ser rejeitadas as alegações de defesa apresentadas pelo Sr. Wagner Luiz Marques, e assinar novo e improrrogável prazo de 15 (quinze) dias, com fundamento no art. 12, §§ 1º e 2º, e 22, parágrafo único, da Lei n. 8.443/992, e no art. 202, §§ 2º a 4º, do RITCU, para que, solidariamente com a FHISA, efetue o recolhimento de 25,62% do valor do débito atualizado monetariamente, de R$ 150.000.00 a partir de 6/6/2008 (peça 1, p. 239) , deduzindo-se o valor e R$ 88.343,03, aos cofres do Fundo Nacional de Saúde (FNS) em 20/4/2011.
Alegações de Defesa da Sra. Clélia Alves Santos
64. 	Em resposta ao Ofício n. 400/2014, a Sra. Clélia Alves Santos apresentou as alegações de defesa enumeradas na peça 20.
65. 	Justificou que segundo arquivos da Fundação Hospitalar de Saúde - FHISA/PR o Convênio n.  2066/2007 foi firmado com o Ministério da Saúde antes de sua gestão (peça 20, p. 1) .
66. 	Afirmou que o convênio foi executado através de Pregão Eletrônico pela Bolsa Brasileira de Mercadorias - BBM, com publicações nos jornais Tribuna de Cianorte, Folha de Londrina e Diário Oficial do Estado do Paraná (peça 20, p. 1) .
67. 	Assegurou que todos os procedimentos foram realizados em conformidade e que os produtos licitados foram recebidos, fotografados e utilizados pela clientela SUS (peça 20, p. 1) .
68. 	Mencionou que os pagamentos aos fornecedores foram realizados ficando os saldos financeiros aplicados em conta específica e que quando findou a intervenção judicial foi afastada da FHISA/PR. E garantiu que quanto à documentação necessária para finalizar o citado convênio ficou arquivada nas dependências daquela entidade (peça 20, p. 1) .
Análise das Alegações de Defesa da Sra. Clélia Alves Santos
69. 	A Sra. Clélia Alves dos Santos apresentou suas alegações de defesa ressaltando que o Convênio n. 2066/2007 foi firmado antes de sua gestão ocorrida entre 22/6/2009 a 8/3/2010 e 9/3/2010 a 28/3/2010.
70.	A situação da Sra. Clélia Alves se assemelha à do Sr. Wagner Luiz. Pois se comparar somente o seu período de sua gestão (22/6/2009 a 8/3/2010 e 9/3/2010 a 28/3/2010) com o da vigência do convênio (de 31/12/2007 a 25/12/2008, prorrogado até 1º/6/2009 para execução) até poderia se concluir que assistiria razão à responsável quando diz que sua gestão iniciou após a data limite estabelecida para que a FHISA/PR executasse o seu objeto. 
71.	Porém, se levar em conta as alegações da própria FHISA/PR quando a Sra. Maria Laura Icart Neme (Diretora-Presidente) afirmou que em junho de 2009 existia um saldo financeiro aplicado na conta do convênio, no valor de R$ 165.444,86, conforme extrato de peça 27 (p. 165) não se deve acatar as alegações de defesa apresentadas pela Sra. Clélia Alves.
72.	Pois, ao se ater para as notas fiscais do quadro abaixo percebe-se que tanto as datas de emissões quanto as dos respectivos pagamentos coincidem com o período de sua gestão:
Quadro 2: Relação de aquisição de medicamentos pela FHISA/PR - Gestão Clélia Alves Santos
	Nota Fiscal
	Data
	Empresa
	Valor-R$
	Data Pagtº
	Peça 27,

	6261
	20/7/2009
	Dimaster Comércio de Produtos Hospitalares Ltda.
	5.900,00
	14/8/2009
	p. 208-210

	8087
11770
	25/6/2009
28/7/2009
	Dimaci/PR - Material Cirúrgico Lida.
	1.160,65
1.142,00
	13/8/2009
	p. 214-216

	Aviso débito
	13/8/2009
	Comercial Cirúrgica Rioclarense Ltda.
	5.451,95
	13/8/2009
	p. 212 

	17438
	15/6/2010
	Dimaster Comércio de Produtos Hospitalares Ltda.
	15.200,000
	15/6/2010
	p. 222-223

	16071
9987
15925
	12/5/2010
3/11/2009
10/5/2010
	Dimaster Comércio de Produtos Hospitalares Ltda.
	117,00
15.510,00
15.936,00
	20/5/2009
	p. 224-228

	T   o   t   a   l . . . . . . . . . . . . . . . . . . . . . . . . . . .  
	60.417,60
	
73. 	Considerando que a responsável Clélia Alves Santos aplicou R$ 60.417,60, de um total de R$ 81.230,90, em medicamentos ao invés de material de consumo, atraiu para si a responsabilidade pelo desvio de objeto na proporção de 74,38% do dano apurado no convênio em apreço.  
74. 	Considerando que houve reconhecimento formal da dirigente da FHISA de que os recursos foram aplicados em benefício da entidade na aquisição de medicamentos, pode-se vislumbrar a presença da boa-fé na conduta da responsável ensejando a devolução dos valores ao Erário na proporção 74,38% do dano apurado, solidariamente com a fundação, não remanescendo outras irregularidades relativas ao débito apurado, ensejando a aplicação do artigo 2º, caput e parágrafo único, da Decisão Normativa 35/2000.
75.	Desse modo, conclui-se que devem ser rejeitadas as alegações de defesa apresentadas pela Sra. Clélia Alves Santos, e assinar novo e improrrogável prazo de 15 (quinze) dias, com fundamento no art. 12, §§ 1º e 2º, e 22, parágrafo único, da Lei n. 8.443/1992, e no art. 202, §§ 2º a 4º, do RITCU, para que, solidariamente com a FHISA, efetue o recolhimento de 74,38% do valor do débito atualizado monetariamente, de R$ 150.000.00 a partir de 6/6/2008 (peça 1, p. 239) , deduzindo-se o valor de R$ 88.343,03 restituído em 20/4/2011, aos cofres do Fundo Nacional de Saúde (FNS) .
Alegações de Defesa do Sr. Alcides Nascimento de Oliveira
76. 	Em resposta ao Ofício n. 399/2014, o Sr. Alcides Nascimento de Oliveira apresentou as alegações de defesa enumeradas na peça 23.
77. 	As alegações do Sr. Alcides Nascimento não diferem das prestadas e analisadas no TC n. Processo 000.271/2014-4 e que tramita nesta Secex/PR, de responsabilidade da Fundação Hospitalar Intermunicipal de Saúde de Cianorte/PR - FHISA/PR, solidária com outros responsáveis e idêntico motivo, ou seja, omissão do dever de prestar contas de recursos financeiros oriundos de convênio assinado com a Fundo Nacional de Saúde - FNS. 
78. 	Transcreve-se as alegações apresentadas naquela oportunidade:
"17.1. O Sr. Alcides utilizou-se de e-mail para informar que em nenhum momento foi interventor judicial da FHISA/PR, e sim presidente do conselho da mesma no período de 29/3/2010 a 29/6/2010. Quando, segundo alega, descobriu o suposto superfaturamento ambulatorial e procurando o prefeito à época, esse lhe dissera "para deixar tudo como estava". Assim sendo, diante desse fato, denunciou ao Ministério Público e, em seguida, pediu exoneração do cargo que exercia como "voluntário".
17.2. Ressalvou errou tentando ajudar " a entidade pois com o caso denunciado nada aconteceu até a presente data e sobre assuntos que não tenho conhecimento nenhum fico recebendo intimações com risco de até de ser preso isso na verdade é INJUSTIÇA". 
Análise das Alegações de Defesa do Sr. Alcides Nascimento de Oliveira
79. 	A situação do Sr. Alcides (gestão 29/3/2010 a 29/6/2010) se assemelha ao da Sra. Clélia Alves quanto ao período da vigência do convênio (de 31/12/2007 a 25/12/2008, prorrogado até 1º/6/2009 para execução e até 31/7/2009 para prestação de contas) e que em junho de 2009 existia saldo financeiro aplicado na conta do convênio, no valor de R$ 165.444,86. 
80. 	As divergências que existem estão relacionadas às datas de emissões e de pagamentos das notas fiscais do quadro do item 19 acima, pois verifica-se que as transações nelas descritas foram realizadas em datas anteriores ao de início de sua gestão que se deu em 29/3/2010, o que assiste razão às alegações de defesa por ele apresentadas. 
81.	Por esse motivo e como não há conduta deste responsável que se relacione com a omissão do dever de prestar contas e com a execução irregular do convênio, entende-se que as alegações de defesa do Sr. Alcides Nascimento de Oliveira merecem acolhimento, ante ausência dos pressupostos de constituição e de desenvolvimento válido e regular do processo, nos termos do artigo 212 do Regimento Interno do TCU, e que deve ser excluída sua responsabilidade destas contas.
Alegações de Defesa do Sr. João Carlos Raddi - (gestão 30/6/2010 a 15/5/2013) . 
82. 	Em resposta ao Ofício n. 401/2014, o Sr. João Carlos Raddi, por meio de advogado constituído (procuração peça 30) , apresentou as alegações de defesa enumeradas na peça 29.
83. 	Em breve histórico repetiu os fatos narrados na instrução de peça 5 (peça 29, p. 2-3) . Citou que os recursos financeiros do convênio foram liberados para a FHISA em 6/6/2008 e que em agosto de 2009 a Dicon/MS já tinha constatado problemas relacionados à prestação de contas do convênio, época que não exercia, segundo alega, cargo na entidade (peça 29, p. 4) .
84. 	Mencionou que os responsáveis anteriores já teriam sido intimados a regularizar as pendências levantadas por este Tribunal, para tanto, citou os Ofícios n. 1618/2009, 2169/2009 e 0128/2010 em que exigiam procedimentos nesse sentido em relação ao Convênio n. 2066/2007. Porém, não foram atendidos (peça 29, p. 4-5) . 
85. 	Alegou que após estes acontecimentos e já no cargo de presidente da FHISA é que providenciou, em 20/4/2011, a restituição da importância de R$ 88.343,03 ao órgão repassador dos recursos financeiros e nada mais se podia fazer (peça 29, p. 5) . 
86. 	Repisou as turbulências vividas pelos gestores da unidade a contar das intervenções extrajudicial e judicial já citadas, para sustentar que o valor destinado à FHISA foi utilizado na compra de medicamentos e que a forma de aquisição não causou prejuízo efetivo ao Erário, pois acredita que os produtos foram necessários às atividades da unidade e uma vez que o saldo dos recursos financeiros foi restituído, entende que não há que se falar em má-fé (peça 29, p. 6) . 
87. 	Por considerar sua conduta irrestrita em razão da restituição financeira e entender que não houve danos ao erário, pugnou por sua inimputabilidade na responsabilidade pela gestão dos recursos empregados na aquisição de medicamentos (peça 29, p. 7) .
88. 	Por fim, pugnou pelo acolhimento das suas alegações de defesa e para que se julgue regulares as contas apresentadas (peça 29, p. 8) .
Análise das Alegações de Defesa do Sr. João Carlos Raddi 
89. 	A defesa do Sr. João Carlos Raddi entende que suas alegações lhe assistem razão quando alegou que ao assumir a presidência da FHISA/PR em 30/6/2010 a Dicon/MS já teria constatado em agosto de 2009 problemas relacionados à prestação de contas do convênio, época que não exercia, cargo na entidade. 
90. 	Assegurou que agregam a esse entendimento o fato detectado pela Dicon/MS ao notificar os gestores anteriores a regularizar as pendências (Ofícios n. 1618/2009, 2169/2009 e 0128/2010) agora levantadas e a providência adotada pelo Sr. João Carlos Raddi, quando do exercício do cargo de presidente da FHISA/PR, em restituir em 20/4/2011, a importância de R$ 88.343,03 ao Fundo Nacional de Saúde - FNS.
91. 	A gestão do Sr. João Carlos Raddi ocorreu entre 30/6/2010 a 15/5/2013, período esse posterior a 31/7/2009, data limite para o envio da prestação de contas ao órgão repassador. Assim como no caso do Sr. Alcides Nascimento, entende-se cabível acolher suas alegações de defesa e a exclusão de sua responsabilidade no processo.
92.	Por esse motivo e como não há conduta deste responsável que se relacione com a omissão do dever de prestar contas e com a execução irregular do convênio, entende-se que as alegações de defesa apresentadas pelo Sr. João Carlos Raddi merecem acolhimento, ante ausência dos pressupostos de constituição e de desenvolvimento válido e regular do processo, nos termos do artigo 212 do Regimento Interno do TCU, e que deve ser excluída sua responsabilidade destas contas.
Alegações de Josenilda Cordeiro Bahia Pinha (Revel) -  (gestão 29/3/2010 a 5/9/2013) 
93. 	Embora a Sra. Josenilda Cordeiro não tenha atendido ao Ofício citatório n. 0402/2014 promovido por este Tribunal (peça 34) , e uma vez que sua gestão ocorreu em período posterior as datas limites estabelecidas para que a FHISA/PR executasse o objeto do convênio e apresentasse a devida prestação de contas, ou seja, sua gestão foi de 29/3/2010 a 5/9/2013, em quanto que a o prazo para execução e prestação de contas do convênio expirou em 31/7/2009, razão pela qual entende-se que a situação seja a mesma das analisadas acima para os responsáveis Alcides Nascimento de Oliveira e João Carlos Raddi.
94. 	Assim sendo, aplicam-se as disposições do art. 161 do Regimento Interno deste Tribunal, que diz: 
	Havendo mais de um responsável pelo mesmo fato, a defesa apresentada por um deles aproveitará a todos, mesmo ao revel, no que concerne às circunstâncias objetivas, e não aproveitará no tocante aos fundamentos de natureza exclusivamente pessoal.
95.	Pelo exposto, em relação à Sra. Josenilda Cordeiro Bahia Pinha, ante ausência dos pressupostos de constituição e de desenvolvimento válido e regular do processo, nos termos do artigo 212 do Regimento Interno do TCU, entende-se que deva ser excluída sua responsabilidade destas contas.
CONCLUSÃO
96. 	Nesta instrução foram analisadas as alegações de defesa da Fundação Hospitalar Intermunicipal de Saúde de Cianorte/PR - FHISA/PR, Jorge Abou Nabhan, Wagner Luiz Marques, Clélia Alves Santos, Alcides Nascimento de Oliveira, João Carlos Raddi e Josenilda Cordeiro Bahia Pinha. Demonstrou-se que a Fundo Nacional de Saúde transferiu para a fundação hospitalar o valor de R$ 150.000,00 para aquisição de material de consumo e a entidade aplicou R$ 81.230,90 em aquisição de medicamentos.
97.	A FHISA/PR reconheceu o desvio de objeto do convênio, por intermédio Sra. Maria Laura Icart Neme (Diretora-Presidente) . Contudo, negou o desvio financeiro por julgar que os recursos se reverteram em benefício da entidade, pois a mesma encontrava-se em dificuldades financeiras e caótica administração, haja vista, as intervenções sofridas (peça 27, p. 6-7) .
98.	Considerando que o objeto do Convênio n. 2066/2007 seria aquisição de material de consumo e que os responsáveis Fundação Hospitalar Intermunicipal de Saúde de Cianorte/PR - FHISA/PR, Wagner Luiz Marques e Clélia Alves Santos aplicaram, conforme demonstrado nos autos, parte dos recursos na aquisição de medicamentos, são estes os responsáveis pela gestão irregular de recursos federais.	
99. 	Por estas razões, considerando que benefícios da União formam aplicados em benefício da Fundação Hospitalar Intermunicipal de Saúde de Cianorte/PR - FHISA/PR na aquisição de medicamentos, pode-se reconhecer a boa-fé na conduta dos responsáveis. Não havendo outras irregularidades relativas ao débito apurado, devem ser rejeitadas as alegações de defesa da FHISA/PR, bem como dos responsáveis Wagner Luiz Marques e Clélia Alves Santos, e conceder-lhes novo e improrrogável prazo de quinze dias para quitação solidária do débito atualizado monetariamente, mas sem os juros de mora, nos termos do artigo 2º, caput e parágrafo único, da Decisão Normativa 35/2000.
100.	Nesse sentido, deve a FHISA/PR devolver, solidariamente com o Sr. Wagner Luiz Marques e com a Sra. Clélia Alves Santos, na proporção de 25,62% e 74,38%, respectivamente, o valor de R$ 150.000.00 transferido pela ordem bancária 2008OB919138, atualizado monetariamente a partir de 6/6/2008 (peça 1, p. 239) , deduzindo-se o valor e R$ 88.343,03, restituído aos cofres do Fundo Nacional de Saúde (FNS) em 20/4/2011 (peça 27, p. 4) .
101. 	Considerando que o Sr. Jorge Abou Nabhan esteve à frente da gestão da FHISA/PR durante o período de 1/1/2005 a 5/9/2008, e que há nos autos informação de que em junho de 2009 existia um saldo financeiro aplicado na conta do convênio, no valor de R$ 165.444,86 percebe-se que embora sua gestão estivesse dentro da vigência do convênio os recursos financeiros foram aplicados após o seu afastamento ocorrido em 5/9/2008. Por esse motivo, entende-se que as alegações de defesa apresentadas pelo Sr. Jorge Abou Nabhan merecem acolhimento e que seu nome deva ser excluído do rol dos responsáveis apontados no presente processo.
102.	Considerando que os Srs. Alcides Nascimento de Oliveira e João Carlos Raddi tiveram gestões posteriores ao limite da vigência do convênio (de 31/12/2007 a 25/12/2008, prorrogado até 1º/6/2009) e a data para a prestação de contas (31/7/2009) , pois atuaram na entidade de 29/3/2010 a 5/9/2013 e 30/6/2010 a 15/5/2013, respectivamente, e como as condutas destes responsáveis não se relacionam com a omissão do dever de prestar contas, entende-se que suas alegações de defesa merecem acolhimento, e que seus nomes devam ser excluídos do rol de responsabilidade do presente processo.
103.	Considerando que embora não tenha atendido ao Ofício citatório n. 0402/2014 promovido por este Tribunal, há elementos nos autos evidenciado que a gestão da Sra. Josenilda Cordeiro Bahia Pinha ocorreu em período posterior as datas limites estabelecidas para que a FHISA/PR executasse o objeto do convênio e apresentasse a devida prestação de contas, pois sua gestão foi de 29/3/2010 a 5/9/2013, em quanto que a o prazo para execução e prestação de contas do convênio expirou em 31/7/2009. Por esta razão, entende-se, nos termos do art. 161 do Regimento Interno deste Tribunal c/c art. 16, I, da Lei 8443/92, que as alegações de defesa dos responsáveis Alcides Nascimento de Oliveira e João Carlos Raddi suprem à revelia com informações suficientes para firmar entendimento que deve ser excluída a responsabilidade da Sra. Josenilda Cordeiro Bahia Pinha destas contas. 
PROPOSTA DE ENCAMINHAMENTO
104. 	Diante do exposto, submeto os autos à consideração superior, propondo:
a)  rejeitar as alegações de defesa apresentadas pela Fundação Hospitalar Intermunicipal de Saúde de Cianorte/PR - FHISA/PR (CNPJ 95.641.007/0001-07) , pelo Sr. Wagner Luiz Marques (CPF XXX.865.319-XX) e pela Sra. Clélia Alves Santos (CPF XXX.314.588-XX) ;
a.1) fixar novo e improrrogável prazo de quinze dias, a contar da notificação, com fundamento no art. 12, §§ 1º e 2º, da Lei 8.443/1992 e art. 202, § 3º, do Regimento Interno do TCU, para que a Fundação Hospitalar Intermunicipal de Saúde de Cianorte/PR - FHISA/PR (CNPJ 95.641.007/0001-07) , solidariamente com o Sr. Wagner Luiz Marques (CPF XXX.865.319-XX) e com a Sra. Clélia Alves Santos (CPF XXX.314.588-XX) , na proporção de 25,62% e 74,38%, respectivamente, comprovem perante o Tribunal, o recolhimento do débito do valor original de R$ 150.000.00 a partir de 6/6/2008,  deduzindo-se o valor e R$ 88.343,03 ressarcido em 20/4/2011, aos cofres do Fundo Nacional de Saúde (FNS) , atualizados monetariamente a partir das datas indicadas até a data do efetivo recolhimento, na forma prevista na legislação em vigor:
	Data do lançamento 
	 Tipo 
	Valor (R$) 

	06/06/2008
	Débito
	150.000,00

	20/04/2011
	Crédito
	88.343,03

	19/06/2015
	Saldo
	112.901,66

a.2) informar a Fundação Hospitalar Intermunicipal de Saúde de Cianorte/PR - FHISA/PR (CNPJ 95.641.007/0001-07) , na pessoa de seu representante legal, o Sr. Wagner Luiz Marques (CPF XXX.865.319-XX) e a Sra. Clélia Alves Santos (CPF XXX.314.588-XX) que a liquidação tempestiva do débito atualizado monetariamente saneará o processo e permitirá que as contas sejam julgadas regulares com ressalva, dando-se lhe quitação, nos termos do § 4º do art. 202 do Regimento Interno do TCU, ao passo que a ausência dessa liquidação tempestiva levará ao julgamento pela irregularidade das contas, com imputação de débito a ser atualizado monetariamente e acrescido de juros moratórios nos termos do art. 19 da Lei n. 8.443/1992, bem como à aplicação da multa prevista no art. 57 da mesma Lei 8.443/1992;
b) autorizar, desde já, com amparo no art. 26 da Lei n. 8.443, de 1992, e no art. 217 do Regimento Interno do TCU, o parcelamento das dívidas constantes deste Acórdão em até 36 (trinta e seis) prestações mensais e sucessivas, caso requerido, esclarecendo aos responsáveis que a falta de pagamento de qualquer parcela importará no vencimento antecipado do saldo devedor (§ 2º do art. 217 do RITCU) , sem prejuízo das demais medidas legais;
c) acolher as alegações de defesa apresentadas pelos Srs. Jorge Abou Nabhan (CPF XXX.498.979-XX) e Alcides Nascimento de Oliveira (CPF XXX.001.929-XX) e João Carlos Raddi (CPF XXX.442.869-XX) ante as ocorrências supra relacionadas e por não terem interferidos na homologação e pagamentos das despesas na vigência do Convênio 2066/2007 (Siafi 616944) e nem participação do episódio irregular, para excluir suas responsabilidades destas contas; 
d) aproveitar, com fulcro no art. 161 do Regimento Interno deste Tribunal, as alegações de defesa apresentadas pelos responsáveis Alcides Nascimento de Oliveira (CPF XXX.001.929-XX) e João Carlos Raddi (CPF XXX.442.869-XX) para suprir a revelia excluir a responsabilidade da Sra. Josenilda Cordeiro Bahia Pinha (CPF XXX.621.339-XX) destas contas."
3.	Após manifestação do Ministério Público (peça 41) , os autos foram submetidos ao então relator, Ministro Raimundo Carreiro que, por meio do Despacho de 4/10/2016 (peça 49) , restituiu o processo à Sec-PR para exame dos novos elementos apresentados pela Fundação Hospitalar de Saúde.
4.	Na sequência, a Sec-PR apresentou instrução complementar (peça 50) , transcrita em parte a seguir, a qual contou com a anuência do corpo diretivo da Unidade Técnica, bem como do Ministério Público junto ao Tribunal (peça 53) :
"9.	Os autos retornaram à Secex/PR para nova análise, consoante Despacho do Exmo. Ministro Relator Raimundo Carreiro, de 4/10/2016 (peça 49) , tendo em vista a apresentação de novos argumentos pela Fundação Hospitalar de Saúde (peças 42-43, de igual teor, e 45) .
EXAME TÉCNICO
10.	Na presente instrução serão analisados os argumentos/documentação apresentados pela Fundação Hospitalar (peças 42-43 e 45) a título de novos elementos, nos termos do despacho supramencionado. Ainda, serão ponderadas no bojo da presente instrução (parágrafos 39-40 da presente instrução) as divergências de encaminhamento assinaladas pelo MPTCU (peça 41) .
11.	A Fundação Hospitalar Intermunicipal de Saúde de Cianorte/PR - FHISA/PR foi citada solidariamente (peça 8) , em razão da omissão no dever de prestar contas dos recursos financeiros liberados por força do Convênio 2.066/2007 (Siafi 616944) firmado entre o Fundo Nacional de Saúde - FNS/MS e a Entidade. 
12.	A Entidade encaminhou mediante advogado legalmente constituído nos autos (peças 44, 46, 47 e 48) os argumentos/documentação a título de novos elementos, juntados às peças 42 e 43, de igual teor, e o Estatuto da Entidade (peça 45) , para que fosse reanalisada a prestação de contas (peça 43, p.6) . Nesse sentido, passam-se a expor as alegações trazidas, em síntese. A íntegra encontra-se nas peças ora mencionadas.
i. novos elementos apresentados pela Fundação Hospitalar Intermunicipal de Saúde de Cianorte/PR - FHISA/PR (peças 42-43 e 45) 
13.	Inicialmente foi referido que houve inversão no cumprimento do objeto de dois convênios, a saber: (i) Convênio 2.066/2007, que tinha por objeto a aquisição de material de consumo para a unidade de saúde; e, Convênio 2.872/2007, que tinha por objeto a aquisição de medicamentos para a unidade de saúde.
14.	A Entidade alegou que foram utilizados recursos do Convênio 2.066/2007 (material) para aquisição de medicamentos, e recursos do Convênio 2.878/2007 (medicamento) para aquisição de materiais, consoante relatórios a seguir discriminados, em síntese:
14.1	Relatório do Convênio 2.066/2007
	a) convênio celebrado em 2007 entre a Fundação Hospitalar de Saúde e o Ministério da Saúde no valor de R$ 150.000,00, tendo por objeto a aquisição de material de consumo para a unidade de saúde com vigência entre 31/12/2007 a 1/6/2009;
	b) foi realizado o pregão 002/2009 de material hospitalar e celebrado contrato de compra e venda com as empresas A P TORTELLI, MACROSUL, DIMACI, INJEX, TINELLI LIVRARIA, GIODESC;
	c) foram efetuados pagamentos no montante de R$ 91.574,55 com recursos do Convênio 2.066/2007, cujo objeto era aquisição de material, para outras empresas, equivocadamente. Estas despesas pertenciam ao Convênio 2.827/2007 (aquisição de medicamento) ; 
	d) debitando-se de R$ 150.000,00 (valor do convênio) a quantia de R$ 91.574,55 (despesas com medicamentos) restam R$ 58.425,45, que somados a rendimentos de R$ 29.917,58, atinge o valor da restituição de R$ 88.343,03, efetuada mediante a GRU 28850-0, de 20/4/2011 (peça 42, p. 17-19) .
14.2	Relatório do Convênio 2.872/2007
	a) convênio celebrado em 2007 entre a Fundação Hospitalar de Saúde e o Ministério da Saúde no valor de R$ 200.000,00, tendo por objeto a aquisição de medicamentos para a unidade de saúde com vigência entre 31/12/2007 a 1/6/2009;
	b) foi realizado o pregão 001/2009 de medicamentos e celebrado contrato de compra e venda com as empresas DIMASTER, CIRÚRGICA RIOCLARENCE, DIMACI PR, PONTAMED FARMACÊUTICA;
	c) foram efetuados pagamentos no montante de R$ 63.093,01 com recursos do Convênio 2.827/2007, cujo objeto era aquisição de medicamentos, para outras empresas, equivocadamente. Essas despesas pertenciam ao Convênio 2.066/2007 (aquisição de material) . 
	d) debitado de R$ 200.000,00 (valor do convênio) a quantia de R$ 63.093,01 (despesas com material) resta R$ 136.906,99, que somados a rendimentos de R$ 41.381,93, alcançam o valor da restituição de R$ 178.288,92, efetuada mediante a GRU 28850, de 20/4/2011 (peça 42, p. 71-74) .
15.	Ato contínuo, referiu que os objetos dos respectivos convênios foram devidamente cumpridos, havendo restituição de saldos da conta específica.
16.	Por fim, solicitou que este Tribunal efetuasse reanálise da prestação de contas. 
ii. análise técnica dos novos elementos apresentados pela Fundação Hospitalar Intermunicipal de Saúde de Cianorte/PR - FHISA/PR acerca do Convênio 2.066/2007
17.	O Convênio 2.066/2007 (Siafi 616944) foi firmado entre a Fundação Hospitalar de Saúde e o Ministério da Saúde, em 31/12/2007, com vigência de 31/12/2007 a 1/6/2009, tendo por objeto a aquisição de material de consumo para a unidade de saúde, no montante de R$ 150.000,00, repassados em 6/6/2008. 
17.1	Os elementos de defesa juntados às peças 42 e 43 possuem igual teor. Assim, na presente análise será menciona apenas a peça 43, quando necessário.
18.	Segundo as novas alegações de defesa (peça 43, p. 1-3) no âmbito do convênio 2.066/2007, cujo objeto era aquisição de material, foram realizadas despesas com aquisição de medicamentos no montante de R$ 91.574,55, com recursos da Conta Corrente da Caixa Econômica Federal 00621004-9, Agência 0569-0, a seguir discriminadas, e restituído um saldo de R$ 88.343,03, em 20/4/2011 (peça 43, p.16-18) . Essas despesas constituiriam a nova prestação de contas dos recursos do convênio: 
	Nota Fiscal
	Peça 43
	Data de Expedição
	Valor (R$) 
	DOC/TED
	Convênio 2.066/2017
	Peça

	8087
	33, 47
	26/5/2009
	1.160,65
	3.273,95
 (DIMACI) 
	X
	32, 46

	9163
	34, 48
	15/6/2009
	971,30
			
	11770
	35, 49
	28/7/2009
	1.142,00
			
	007913
	14, 21, 28
	4/5/2009
	1.000,00
	2.178,00
 (RIOCLARENSE) 
	X
	19-20, 26 

	007914
	15, 22, 27
	4/5/2009
	1.178,00
			
	6361
	30
	20/7/2009
	5.900,00
	23.564,00
 (DIMASTER) 
	X
	29

	4675
	31
	4/6/2009
	17.664,00
			
	26475
	11
	20/8/2009
	3.740,00
	6.142,00
 (RIOCLARENCE) 
	X
	9-10

	25887
	13
	18/8/2009
	2.402,00
			
	Subtotal 1
		35.157,95
	
	16071
	37, 40, 42, 45
	12/5/2010
	117,00
	31.563,00
 (DIMASTER) 
	X
	36, 41

	9987
	38, 43
	3/11/2009
	15.510,00
			
	15925
	39, 44
	10/5/2010
	15.936,00
			
	17438
	25
	15/6/2010
	15.200,00
	15.200,00
 (DIMASTER) 
	X
	24

	27743
	23
	18/5/2010
	6.988,60
	 (**) 
 (DIMACI) 
	-
	-

	 (*) 
	-
	25/5/2010
	2.665,00
	 (**) 
 (PONTAMED) 
	-
	-

	Subtotal 2
		56.416,60
	
	Total
		91.574,55
	
	(*) não consta cópia da Nota Fiscal.
	(**) não consta cópia de TED/DOC.
19.	Acerca dessas despesas passam-se a expor o que segue.
20.	Não se vislumbrou na defesa a nota fiscal ou TED/DOC correspondente ao montante de R$ 2.665,00 que teria sido pago a empresa PONTAMED, em 25/5/2010 (peça 43, p.2 e 8) . Portanto, não é possível estabelecer nexo causal entre essa despesa e os recursos do convênio 2.066/2007.
21.	As demais notas fiscais elencadas na tabela acima encontram-se nas páginas ali indicadas e tratam de aquisição de medicamentos, conforme alegado.  
22.	Grande parte dessas notas fiscais (9/14) foram emitidas posteriormente à data de vigência do Convênio 2.066/2007, findo em 1/6/2009. O pagamento correspondente também se deu posteriormente a vigência do convênio.
23.	Somente foi possível estabelecer nexo causal para as despesas no montante de R$ 35.157,95, subtotal 1 do parágrafo 18 desta instrução. 
23.1	As notas fiscais alusivas a essas despesas (R$ 35.157,95, subtotal 1) , bem como os respectivos comprovantes de pagamento (DOC e TED) apresentados, estão identificados como pertencentes ao Convênio 2.066/2007 (mediante carimbo ou por escrito) .
24.	De fato houve a aquisição de medicamentos no âmbito do Convênio 2.066/2007, cujo objeto era aquisição de material. 
25.	Porém, como já referido essa situação somente pode prevalecer para o montante de R$ 35.157,95, subtotal 1, (R$ 3.273,95+R$ 2.178,00+R$ 23.564,00+R$6.142,00) , para os quais foi possível vincular as notas fiscais aos comprovantes de despesa apresentados (DOC e TED) , embora tenha havido desvio de objeto sem desvio de finalidade de fortalecer o SUS.
26.	Ainda em relação a esse montante (R$ 35.157,95, subtotal 1) observou-se que parte das notas fiscais foi expedida posteriormente a vigência do Convênio 2.066/2007, findo em 1/6/2009. Da mesma forma que os respectivos pagamentos dessas aquisições (peça 43, p. 9, 10, 19, 20, 26, 29, 32 e 46) . 
27.	A utilização dos recursos fora do período de vigência do convênio constitui irregularidade passível de ser mitigada mediante a análise das circunstâncias de cada caso concreto.
28.	A jurisprudência do TCU é no sentido de que, embora seja considerada irregularidade grave a aplicação de recursos do convênio fora do prazo de vigência, devem ser analisadas as circunstâncias de cada caso concreto, sendo fator crucial para a atenuação da falha a comprovação de efetiva utilização dos recursos no objeto pactuado (Acórdão 1823/2015-TCU-Primeira Câmara, 5.674/2015-TCU-2a Câmara, 7.147/2015-TCU-1ª Câmara e 7.493/2015-TCU-1a Câmara) . 
29.	Em que pese a existência de desvio de objeto, é possível afirmar, em relação ao montante de R$ 35.157,95, subtotal 1, que esses recursos foram utilizados em atendimento ao interesse da população. Além disso, não foram constatados indícios de que os gestores responsáveis por esse montante tenham se beneficiado ilicitamente desses recursos. 
30.	Observados esses pressupostos, a modificação não autorizada pelo órgão concedente das disposições contidas no plano de trabalho, quando não impliquem desvio de finalidade da política pública que busca executar com a avença, como ocorreu no presente caso, em relação ao montante supramencionado, não configura, por si só, grave infração à norma legal, sendo considerada como falha de natureza formal.
31.	Em casos como este, em que, não havendo indício de locupletamento, o gestor comprova a utilização dos recursos recebidos em benefício da comunidade, na finalidade conveniada, ainda que em objeto diferente daquele previsto no plano de trabalho, a jurisprudência deste Tribunal é pacífica no sentido de julgamento das contas pela regularidade com ressalva. Nesse sentido são os Acórdão 1096/2014-TCU-Primeira Câmara, de relatoria do Ministro José Múcio Monteiro e 1.931/2014-TCU-Plenário, de relatoria do Ministro Raimundo Carreiro.
32.	Essa situação deve prevalecer apenas para um dos responsáveis arrolados nos autos (Wagner Luiz Marques) , considerando que restou demonstrado que os recursos que geriu foram utilizados dentro da finalidade, e que não constatou-se indícios de locupletamento nos autos.
33.	Acerca do restante do valor apresentado como dispendido no convênio, no montante de R$ 56.416,60, subtotal 2, tem-se as seguintes observações a fazer:
33.1	não consta nas respectivas notas fiscais da TED de R$ 31.563,00 (peça 43, p. 36 e 41) e da TED de R$ 15.200,00 (peça 43, p. 24) , ambas da empresa DIMASTER, carimbo de identificação do Convênio 2.066/2007. Além disso, essas TED's não apresentam autenticação mecânica. A ausência de carimbo de identificação impede o estabelecimento de nexo de causalidade entre essas notas fiscais e os comprovantes de pagamento apresentados, o que obsta a comprovação da regular aplicação desses recursos públicos repassados.
33.2	 não se vislumbrou nos elementos apresentados DOC/TED do pagamento de R$ 6.988,60, que teria sido feito à empresa DIMACI (peça 43, p.2, 8 e 23) , e do pagamento de R$ 2.655,00, que teria sido realizado para a empresa PONTAMED (peça 43, p. 2) . Nesse caso, também não é possível estabelecer nexo causal entre essas despesas e os recursos do convênio. A nota fiscal (peça 43, p.23) de R$ 6.988,60 não possui identificação do convenio.
34.	Assim, com base nos novos elementos acostados aos autos a título de prestação de contas dos recursos do Convênio 2.066/2007, conclui-se que não é possível estabelecer nexo causal para o montante de R$ 56.416,60, subtotal 2, pelas razões supramencionadas.
35.	Por todo o exposto, entende-se que as presentes alegações de defesa apresentadas pela Fundação Hospitalar devem ser acatadas parcialmente, devendo as contas ser julgadas irregulares e em débito solidário os responsáveis pelo montante original de R$ 56.416,60, subtotal 2.
36.	Acerca da responsabilização quanto à gestão do convênio, foram citados solidariamente nos autos os seguintes responsáveis (peça 34) :
	a) Fundação Hospitalar Intermunicipal de Saúde de Cianorte/PR - FHISA/PR
	b) Jorge Abou Nabhan - presidente (gestão 1/1/2005 a 5/9/2008) : assinou o convênio. 
	c) Wagner Luiz Marques (gestão 10/9/2008 a 21/6/2009) : atuou como interventor. 
	d) Alcides Nascimento de Oliveira - presidente renunciado (gestão 29/3/2010 a 29/6/2010) .
e) Clélia Alves Santos (gestão 22/6/2009 a 8/3/2010 e 9/3/2010 a 28/3/2010) : atuou como interventora.
	f) João Carlos Raddi - vice (gestão 30/6/2010 a 15/5/2013) . 
	g) Josenilda Cordeiro Bahia Pinha - administradora (gestão 29/3/2010 a 5/9/2013) .
37.	Cabe asseverar que a citação dos aludidos responsáveis se deu pelo montante original integral de R$ 150.000,00, repassados por meio do Convênio 2.066/2007.
38.	Após a análise das respectivas defesas, o analista instrutor propôs (peça 38) : (i) a exclusão da responsabilidade de Jorge Abou Nabhan; Alcides Nascimento de Oliveira; João Carlos Raddi; e, Josenilda Cordeiro Bahia Pinha; (ii) a rejeição das alegações de defesa do Sr. Wagner Luiz Marques, e concessão de prazo para recolhimento de 25,62% do valor do débito; e, (iii) a rejeição das alegações de defesa Clélia Alves Santos, e concessão de prazo para recolhimento de 74,38% do valor do débito. 
39.	O MPTCU divergiu desse encaminhamento (peça 41, p. 5-6) tendo se posicionado no seguinte sentido, em síntese: (i) rejeitar as alegações de defesa apresentadas pela Fundação Hospitalar Intermunicipal de Saúde de Cianorte/PR - FHISA/PR, pelo Sr. Wagner Luiz Marques e pela Sra. Clélia Alves Santos; (ii) fixar novo e improrrogável prazo de quinze dias, a contar da notificação, para que a Fundação Hospitalar Intermunicipal de Saúde de Cianorte/PR - FHISA/PR, solidariamente com o Sr. Wagner Luiz Marques, com a Sra. Clélia Alves Santos e com a Sra. Josenilda Cordeiro Bahia Pinha, comprovassem o recolhimento dos seguintes débitos: Responsáveis: FHISA/PR x Wagner Luiz Marques, pelo montante original de R$ 20.813,30; (ii) FHISA/PR x Clélia Alves Santos, pelo montante original de R$ 13.654,60; (iii) FHISA/PR x Josenilda Cordeiro, pelo montante original de R$ 46.763,00. Soma: R$ 81.230,90. 
40.	Em face dos novos elementos apresentados a título de prestação de contas, tem-se as seguintes ponderações a fazer: a) foram considerados sanados os débitos atribuídos pelo MPTCU (peça 41, p. 4) ao Sr. Wagner Luiz Marques, e à Sra. Clélia Santos; b) considerou-se que um dos valores atribuídos pelo MPTCU à Sra. Josenilda Cordeiro (R$ 15.510,00) é de responsabilidade da Sra. Clélia Santos, uma vez que deve prevalecer a data de expedição da nota fiscal (3/11/2009) como a data do débito e não a data da TED, considerando que o comprovante de pagamento apresentado para essa despesa (TED) não permitiu estabelecer o devido nexo causal com as notas fiscais apresentadas; e, c)  outras despesas ora apresentadas como pertencentes ao convênio foram atribuídas à Sra. Josenilda, considerando-se a data de expedição das respectivas notas fiscais.
41.	Ante os novos elementos trazidos pela Fundação Hospitalar a título de prestação de contas, entende-se que o débito, no valor original de R$ 56.416,60, deve ser atribuído à Fundação Hospitalar Intermunicipal de Saúde de Cianorte/PR - FHISA/PR, à Sra. Josenilda Cordeiro e à Sra. Clélia Alves Santos, na forma a seguir discriminada:
	Nota Fiscal
	Data
	Valor -R$
	Empresa
	Peça
43
	Responsável

	16071
	12/5/2010
	117,00
	DIMASTER
	36-37, 40-42, 45
	FHISA/PR
 x 
Josenilda

	15925
	10/5/2010
	15.936,00
		36,39, 41, 44
	
	17438
	15/6/2010
	15.200,00
		24-25
	
	27743
	18/5/2010
	6.988,60
	DIMACI
	23
	
	 (*) 
	25/5/2010
	2.665,00
	PONTAMED
	-
	
	Subtotal
		40.906,60
	
	9987
	3/11/2009
	15.510,00
	DIMASTER
	36, 41, 38, 43
	FHISA/PR
 X
 Clélia

	Subtotal
		15.510,00
	
	Total
		56.416,60
	
iii. elementos apresentados pela Fundação Hospitalar Intermunicipal de Saúde de Cianorte/PR - FHISA/PR acerca do Convênio 2.872/2007
42.	No que tange ao Convênio 2.872/2007 (Siafi 616947) firmado entre a Fundação Hospitalar de Saúde e o Ministério da Saúde, em 31/12/2007, com vigência de 31/12/2007 a 25/6/2009, tendo por objeto a aquisição de medicamentos para a unidade de saúde, no montante de R$ 200.000,00, repassados em 30/6/2008, o mesmo não é objeto do presente processo e não há, até o momento, tomada de contas especial no âmbito deste Tribunal.
43.	Conforme alegações trazidas (peça 43, p. 3-6) no âmbito do Convênio 2.872/2007 (medicamentos) foram realizadas despesas com aquisição de material (Convênio 2.066/2007) no montante de R$ 63.093,0, a seguir discriminadas, e restituído um saldo de R$ 178.288,92, em 20/4/2011 (peça 43, p.68-72) :
	Nota Fiscal
	Data de expedição
	Valor - R$
	Empresa
	Peça 43, p.

	DOC
	-
	1.774,40
	GIODESC
	85

	691
	1/6/2009
	1.451,50
		86

	823
	 23/7/2009
	322,90
		87

	-
	-
	705,00
	DIMACI
	-

	11270
	 21/7/2009
	705,00
		103, 104

	TED
	-
	13.250,65
	A P TORTELLI
	73

	2885
	8/5/2009
	1.234,40
		74

	29074
	20/5/2009
	86,30
		75

	0294
	6/6/2009
	1.250,20
		76

	02996
	2/7/2009
	432,00
		77

	30065
	7/7/2009
	491,20
		78

	30086
	8/7/2009
	466,00
		79

	30357
	21/7/2009
	7.584,65
		80

	30479
	24/7/2009
	1.676,50
		81

	30395
	22/7/2009
	29,40
		82

	31282
	25/8/2009
	2.775,20
		83

	TED
	-
	5.996,00
	INJEX
	99

	73903
	11/5/2009
	2.180,00
		100

	74672
	5/6/2009
	2.310,00
		101

	75924
	16/7/2009
	1.506,00
		101

	TED
	-
	13.830,00
	MACROSUL
	88

	104006
	8/6/2009
	1.780,70
		89

	104458
	18/6/2009
	35,00
		90

	104705
	25/6/2009
	795,00
		91

	105621
	16/7/2009
	1.070,40
		92

	106360
	30/7/200
	10.148,90
		93

	TED
	-
	7.586,20
	TINELLI
	95

	13843
	29/7/2009
	7.586,20
		97

	Subtotal
		43.142,25
		
	DOC
	-
	4.569,89
	INJEX
	105

	076
	18/8/2009
	2.950,46
		106

	080078
	3/12/2009
	1.599,28
		107

	TED
	-
	5.105,67
	GIODESC
	108-109

	01237
	13/1/2010
	1.012,00
		110

	816407
	23/9/2009
	4.093,67
		66,111,112

	TED
	-
	2.775,20
	AP TORTELLI
	-

	0854
	7/5/2009
	2.775,20
		65

	TED
	-
	7.500,00
	GIODESC
	63-64

	1268735
	2/6/2010
	7.500,00
		59-60

	Subtotal
		19.950,76
		
	Total
		63.093,01
		
44.	Acerca dessas despesas, observou-se que as notas fiscais discriminadas na tabela acima referem-se à aquisição de material, e todas estão identificadas como pertencentes ao Convênio 2.872/2007 (medicamentos) . 
CONCLUSÃO
45.	Em face da análise promovida nos parágrafos 17 a 35 da seção "Exame Técnico", propõe-se acatar parcialmente as novas alegações de defesa apresentadas pela Fundação Hospitalar Intermunicipal de Saúde de Cianorte/PR - FHISA/PR, devendo as contas serem julgadas irregulares e em débito solidário a aludida fundação e às Sras. Josenilda Cordeiro e Clélia Alves Santos, pelo montante original de R$ 56.416,60, além de aplicada multa, nos termos a seguir propostos.
46.	Em relação às proposições anteriormente efetuadas nos autos pelo analista instrutor (peça38) e pelo MPTCU (peça 41) , ponderando-se os novos elementos apresentados, entende-se que:
46.1	deve prevalecer o entendimento pelo acolhimento das alegações de defesa apresentadas pelos Srs. Jorge Abou Nabhan, Alcides Nascimento de Oliveira e João Carlos Raddi, para excluir suas responsabilidades destas contas, na forma proposta pelo MPTCU.
46.2	deve-se considerar revel a Sra. Josenilda Cordeiro Bahia Pinha, e suas contas julgadas irregulares e em débito, e aplicada multa prevista no art. 57, da Lei 8.443/1992.
46.3	deve-se acatar parcialmente as alegações de defesa apresentadas por Clélia Alves Santos, e suas contas julgadas irregulares e em débito, e aplicada a multa prevista no art. 57, da Lei 8.443/1992.
46.4	deve-se acatar parcialmente as alegações de defesa de Wagner Luiz Marques, e suas contas julgadas regulares com ressalva.
47.	Por fim, conforme entendimento firmado pelo Acórdão 1072/2017-TCU-Plenário, de relatoria do Ministro Bruno Dantas, o caso presente é contemplado no item 9.3.3 - débito decorrente de dano ao erário propriamente dito - cabendo aos gestores responsáveis a obrigação de devolver os recursos, cuja recomposição deve ser feita ao Fundo Nacional de Saúde, em respeito ao disposto no art. 2º, inciso VII, do Decreto 3.964/2001 combinado com o art. 33, § 4º, da Lei 8.080/1990.
PROPOSTA DE ENCAMINHAMENTO
48.	Diante do exposto, submetem-se os autos à consideração superior, propondo ao Tribunal:
a) excluir a responsabilidade dos presentes autos de Jorge Abou Nabhan (CPF XXX.498.979-XX) , Alcides Nascimento de Oliveira (CPF XXX.001.929-XX) e João Carlos Raddi (CPF XXX.442869-XX) ;
b) com fundamento no art. 12, § 3º, da Lei 8.443/1992, considerar revel a Sra. Josenilda Cordeiro Bahia Pinha (CPF XXX.621.339-XX) ;
c) com fundamento nos arts. 1º, inciso I, 16, inciso II, 18 e 23, inciso II, da Lei 8.443/1992, c/c os arts. 1º, inciso I, 208 e 214, inciso II, do Regimento Interno, que sejam julgadas regulares com ressalva as contas do Sr. Wagner Luiz Marques, dando-se-lhe quitação;
d) com fundamento nos arts. 1º, inciso I, 16, inciso III, alínea "c", da Lei 8.443/1992 c/c os arts. 19 e 23, inciso III, da mesma Lei, e com arts. 1º, inciso I, 209, inciso III, 210 e 214, inciso III, do Regimento Interno, que sejam julgadas irregulares as contas dos responsáveis abaixo indicados e condená-los, em solidariedade, com a Fundação Hospitalar Intermunicipal de Saúde de Cianorte/PR - FHISA/PR, ao pagamento das quantias a seguir especificadas, com a fixação do prazo de quinze dias, a contar das notificações, para comprovarem, perante o Tribunal (art. 214, inciso III, alínea "a", do Regimento Interno) , o recolhimento da dívida aos cofres do Fundo Nacional de Saúde, (art. 2º, inciso VII, do Decreto 3.964/2001, combinado com o art. 33, § 4º, da Lei 8.080/1990) , atualizadas monetariamente e acrescidas dos juros de mora, calculados a partir das datas discriminadas, até a data dos recolhimentos, na forma prevista na legislação em vigor.
i. Responsáveis solidários: Fundação Hospitalar Intermunicipal de Saúde de Cianorte/PR - FHISA/PR (CNPJ 95.641.007/0001-07) e Josenilda Cordeiro Bahia Pinha (CPF XXX.621.339-XX) 
	VALOR ORIGINAL (R$) 
	DATA DA OCORRÊNCIA

	15.936,00
	10/5/2010

	117,00
	12/5/2010

	6.988,60
	18/5/2010

	2.665,00
	25/5/2010

	15.200,00
	15/6/2010

		Valor atualizado até 5/10/2017: R$ 64.003,14
ii. Responsáveis solidários: Fundação Hospitalar Intermunicipal de Saúde de Cianorte/PR - FHISA/PR (CNPJ 95.641.007/0001-07) e Clélia Alves Santos (CPF XXX.314.588-XX) 
	VALOR ORIGINAL (R$) 
	DATA DA OCORRÊNCIA

	3/11/2009
	15.510,00

	Valor atualizado até 5/10/2017: R$ 25.144,81
	e) aplicar às Sras. Josenilda Cordeiro Bahia Pinha e Clélia Alves Santos, e à  Fundação Hospitalar Intermunicipal de Saúde de Cianorte/PR - FHISA/PR (CNPJ 95.641.007/0001-07) , individualmente, a multa prevista no art. 57 da Lei 8.443/1992 c/c o art. 267 do Regimento Interno, com a fixação do prazo de quinze dias, a contar das notificações, para comprovarem, perante o Tribunal (art. 214, inciso III, alínea "a", do Regimento Interno) , o recolhimento das dívidas aos cofres do Tesouro Nacional, atualizadas monetariamente desde a data do acórdão até a dos efetivos recolhimentos, se forem pagas após o vencimento, na forma da legislação em vigor;
	f) autorizar, caso requerido, nos termos do art. 26 da Lei n. 8.443/1992, o parcelamento da dívida em até 36 (trinta e seis) parcelas mensais e sucessivas, esclarecendo aos responsáveis que a falta de pagamento de qualquer parcela importará no vencimento antecipado do saldo devedor, sem prejuízo das demais medidas legais; e,
g) autorizar, desde logo, nos termos do art. 28, inciso II, da Lei 8.443/1992, a cobrança judicial das dívidas caso não atendidas as notificações."
É o Relatório.

8.1. Marcos Roberto Brianezi Cazon (38.006/OAB-PR) e outros, representando Fundação Hospitalar de Saúde.  
8.2. Mauricio Goncalves Pereira (OAB/PR 34.718) e outros, representando João Carlos Raddi.

Procurador Júlio Marcelo de Oliveira.

TOMADA DE CONTAS ESPECIAL. NÃO COMPROVAÇÃO DA BOA E REGULAR APLICAÇÃO DOS RECURSOS DO OBJETO DO CONVÊNIO 2066/2007 PACTUADO COM O MINISTÉRIO DA SAÚDE. CITAÇÃO. REVELIA DE UMA RESPONSÁVEL. EXCLUSÃO DA RESPONSABILIDADE DE ALGUNS RESPONSÁVEIS. REGULARIDADE DAS CONTAS DE UM RESPONSÁVEL E IRREGULARIDADE DAS CONTAS DE OUTROS. DÉBITO E MULTA. CIÊNCIA.

TOMADA DE CONTAS ESPECIAL (TCE)

Secretaria do TCU no Estado do Paraná (SEC-PR).

Conforme consignado no Relatório precedente, esta Tomada de Contas Especial (TCE) foi instaurada pelo Ministério da Saúde - MS, em razão de omissão do dever de prestar contas do Convênio 2066/2007, firmado com a Fundação Hospitalar Intermunicipal de Saúde de Cianorte/PR - FHISA/PR, com objetivo de adquirir material de consumo para manutenção das atividades da referida fundação hospitalar, no valor de R$ 150.000,00, repassado pela concedente, sem contrapartida. A vigência estipulada data de 31/12/2007 a 25/12/2008 e o período de aplicação foi prorrogado para 1º/6/2009 e o da prestação de contas para 31/7/2009.
2.	A Divisão de Convênios e Gestão do Ministério da Saúde - Dicon/MS emitiu o Relatório 74-1/2009 de verificação in loco com as seguintes constatações (peça 2, p. 53-67) : 
"01 - Não foram disponibilizados os extratos da conta corrente específica do convênio e da aplicação no mercado financeiro. 
02 - O Procedimento Licitatório na modalidade de Pregão Eletrônico n. 001/2009, não foi autuado, protocolado e numerado, não contém solicitação para aquisição com autorização do Gestor, Portaria designando Pregoeiro e equipe de apoio, Parecer Jurídico, Termo de Homologação, não foi designado Fiscal para acompanhar a execução dos Contratos."
3.	Na sequência, a fase interna desta TCE obedeceu à regência normativa para a espécie e resultou na constatação de prejuízo ao Erário e identificação dos responsáveis, conforme Relatório de Tomada de Contas Especial (peça 3, p. 53-63) , Relatório e Certificado de Auditoria (peça 3, p. 81-87) , Parecer do Dirigente do Controle Interno (peça 3, p. 88) , em conclusões uniformes por considerar irregulares as contas prestadas. O pronunciamento Ministerial declarou ter tomado conhecimento das conclusões do relatório, certificado e parecer referenciados (peça 3, p. 89.
4.	No âmbito deste Tribunal, os responsáveis foram regularmente citados e apresentaram suas alegações de defesa que, na primeira instrução técnica, resultou na proposta de rejeição dos argumentos da Fundação Hospitalar Intermunicipal de Saúde de Cianorte/PR - FHISA/PR, do Sr. Wagner Luiz Marques e da Sra. Clélia Alves Santos, fixando, em razão da boa-fé, novo e improrrogável prazo para que comprovassem perante o Tribunal o recolhimento do débito apurado aos cofres do Fundo Nacional de Saúde (FNS) , na forma prevista na legislação em vigor. Em relação aos demais responsáveis, propôs-se acolher suas alegações de defesa, aproveitando os argumentos dos Srs. Alcides Nascimento de Oliveira e João Carlos Raddi para suprir a revelia da Sra. Josenilda Cordeiro Bahia Pinha e excluir sua responsabilidade nestas contas especiais.
5.	Divergindo do exame e encaminhamento proposto pela SEC-PR, o Ministério Público junto ao Tribunal, além de propor a definição do débito, individualizado em valores históricos e não percentuais, identificou nos autos prova de que a Sra. Josenilda Cordeiro teria sido responsável pela autorização de pagamentos irregulares, na qualidade de administradora da FHISA/PR, razão pela qual entendeu devida a sua inclusão na proposta de concessão de novo e improrrogável prazo para recolhimento do débito apontado sob sua responsabilidade.
6.	Submetidos os autos ao então relator, Ministro Raimundo Carreiro, sobrevieram novos elementos da parte da FHISA/PR que motivaram a restituição à SEC -PR para exame complementar, conforme Despacho de peça 49.
7.	A instrução adicional de peça 50 apresentou o débito individualizado e em valores históricos e, do exame dos novos elementos concluiu pela exclusão da responsabilidade de Jorge Abou Nabhan, Alcides Nascimento de Oliveira e João Carlos Raddi. Quanto aos demais responsáveis, a SEC-PR propôs julgar regulares com ressalvas as contas do Sr. Wagner Luiz Marques e julgar irregulares as contas da FHISA/PR e das Sras. Josenilda Cordeiro Bahia Pinha e Clélia Alves Santos, com a imputação dos débitos correspondentes, além da multa individual prevista no art. 57 da Lei 8.443/92. Desta feita, o Ministério Público anuiu à proposta de encaminhamento da SEC -PR.
8.	Desde logo, registro que acolho e integro às minhas razões de decidir o exame e a derradeira proposta de encaminhamento apresentada pela SEC -PR, que incorporou as sugestões de ajustes do Ministério Público junto ao Tribunal, sem prejuízo dos destaques que farei adiante exclusivamente em relação aos responsáveis cuja proposta é pela irregularidade das contas.
9.	Uma vez que restou inconteste o desvio do objeto do convênio (aquisição de medicamentos e não de material de consumo) , que modificou a destinação dos recursos públicos repassados, bem como a realização de pagamentos por meio de TEDs que não contemplavam a assinatura do Presidente do Conselho Diretor da Entidade, fatos admitidos inclusive pela Sra. Maria Laura Icart Neme, Diretora-Presidente da FHISA/PR, impõe-se apenas o exame de toda a documentação trazida aos autos para a correta definição do dano e a verificação das respectivas responsabilidades.
10.	Registro que a FHISA/PR alegou inexistência de dano ao Erário, uma vez que, a despeito do desvio de objeto todos os recursos teriam sido efetivamente empregados pela entidade no cumprimento da finalidade da saúde pública. Tal argumento perde sustentação ante a existência de diversos pagamentos realizados fora do período de vigência do convênio e sem que fosse possível firmar o nexo de causalidade entre os recursos repassados e os gastos realizados, conforme consignado pela SEC -PR nos seguintes termos:
"23.		Somente foi possível estabelecer nexo causal para as despesas no montante de R$ 35.157,95, subtotal 1 do parágrafo 18 desta instrução.
 (...) 
26.		Ainda em relação a esse montante (R$ 35.157,95, subtotal 1) observou-se que parte das notas fiscais foi expedida posteriormente a vigência do Convênio 2.066/2007, findo em 1/6/2009. Da mesma forma que os respectivos pagamentos dessas aquisições (peça 43, p. 9, 10, 19, 20, 26, 29, 32 e 46) .
 (...) 
33.		Acerca do restante do valor apresentado como dispendido no convênio, no montante de R$ 56.416,60, subtotal 2, tem-se as seguintes observações a fazer:
33.1	não consta nas respectivas notas fiscais da TED de R$ 31.563,00 (peça 43, p. 36 e 41) e da TED de R$ 15.200,00 (peça 43, p. 24) , ambas da empresa DIMASTER, carimbo de identificação do Convênio 2.066/2007. Além disso, essas TED's não apresentam autenticação mecânica. A ausência de carimbo de identificação impede o estabelecimento de nexo de causalidade entre essas notas fiscais e os comprovantes de pagamento apresentados, o que obsta a comprovação da regular aplicação desses recursos públicos repassados.
33.2	 não se vislumbrou nos elementos apresentados DOC/TED do pagamento de R$ 6.988,60, que teria sido feito à empresa DIMACI (peça 43, p.2, 8 e 23) , e do pagamento de R$ 2.655,00, que teria sido realizado para a empresa PONTAMED (peça 43, p. 2) . Nesse caso, também não é possível estabelecer nexo causal entre essas despesas e os recursos do convênio. A nota fiscal (peça 43, p.23) de R$ 6.988,60 não possui identificação do convenio.
34.	Assim, com base nos novos elementos acostados aos autos a título de prestação de contas dos recursos do Convênio 2.066/2007, conclui-se que não é possível estabelecer nexo causal para o montante de R$ 56.416,60, subtotal 2, pelas razões supramencionadas.
35.	Por todo o exposto, entende-se que as presentes alegações de defesa apresentadas pela Fundação Hospitalar devem ser acatadas parcialmente, devendo as contas ser julgadas irregulares e em débito solidário os responsáveis pelo montante original de R$ 56.416,60, subtotal 2."
11.	Quanto à alegação da FHISA/PR sobre inversão no cumprimento do objeto de dois convênios, a saber: (i) Convênio 2.066/2007, que tinha por objeto a aquisição de material de consumo para a unidade de saúde; e, Convênio 2.872/2007, que tinha por objeto a aquisição de medicamentos para a unidade de saúde, vale esclarecer que o Convênio 2.872/2007 não é objeto do presente processo e não há, até o momento, tomada de contas especial no âmbito deste Tribunal. Do exame realizado pela SEC-PR não foi possível firmar o nexo de causalidade das notas apresentadas com o convênio objeto destes autos.
12.	Em relação às alegações de defesa da Sra. Clélia Alves Santos, esta afirma que o Convênio 2066/2007 foi firmado com o Ministério da Saúde antes de sua gestão e que as despesas realizadas foram precedidas de regular licitação e que os produtos licitados foram recebidos, fotografados e utilizados pela clientela SUS. Alega, ainda, que os pagamentos aos fornecedores foram regularmente realizados e que a documentação correspondente ficou arquivada nas dependências FHISA/PR.
13.	Tais alegações não foram suficientes para afastar as irregularidades apontadas nos autos em relação à sua gestão, ocorrida entre 22/6/2009 a 8/3/2010. Segundo a SEC-PR, a despeito da afirmação da responsável de que sua gestão iniciou após a data limite estabelecida para que a FHISA/PR executasse o seu objeto, existia um saldo financeiro aplicado na conta do convênio, no valor de R$ 165.444,86 (extrato de peça 27, p. 165) , e diversas aquisições irregulares estão relacionadas a notas fiscais emitidas e pagas durante o período de sua gestão, conforme detalhamento constante dos itens 69 a 75 da instrução de peça 38, p. 9-10.
14.	No que diz respeito à responsabilização da Sra. Josenilda Cordeiro, esclareço que sua revelia não impediu a análise de sua conduta com base nos elementos que vieram aos autos, nos termos do art. 12, § 3º, da Lei 8.443/1992. Vale registrar que o Ministério Público junto ao Tribunal identificou e discriminou em seu Parecer (peça 41, p. 5) diversas notas fiscais e respectivos pagamentos realizados no período de sua gestão, de modo que não foi possível afastar sua responsabilidade.
15. 	Com essas constatações, importa julgar irregulares as contas da Fundação Hospitalar Intermunicipal de Saúde de Cianorte/PR (FHISA/PR) e das Sras. Josenilda Cordeiro Bahia Pinha e Clélia Alves Santos, com a imputação dos débitos correspondentes, além da multa prevista no art. 57 da Lei 8.443/92, cujo valor, em face do montante atualizado do débito, fixo em R$ 10.000,00 (dez mil reais) para a FHISA/PR, R$ 7.000,00 (sete mil reais) para a Sra. Josenilda Cordeiro Bahia Pinha e R$ 3.000,00 (três mil reais) para a Sra. Clélia Alves Santos.
16.	Por último, com fundamento no art. 16, § 3º, da Lei 8.442/92, deve ser remetida cópia dos autos ao Procurador-Chefe da Procuradoria da República no Estado do Paraná, para as providências que entender cabíveis.
Ante o exposto, acolho a proposta de encaminhamento da Unidade Técnica, com a qual anuiu o Ministério Público, e VOTO no sentido de que o Tribunal adote a deliberação que ora submeto à apreciação deste Colegiado.
TCU, Sala das Sessões Ministro Luciano Brandão Alves de Souza, em 19 de março de 2019.
AROLDO CEDRAZ 
Relator